ACORDAO-COMPLETO-2419788

ACÓRDÃO 8708/2020 ATA 28/2020 - SEGUNDA CÂMARA

VISTOS, relatados e discutidos estes autos de tomada de contas especial instaurada pelo Conselho Nacional de Desenvolvimento Científico e Tecnológico em desfavor de Ana Tereza Lemos Nelson, em face da não apresentação do Relatório Técnico Final da bolsa de Desenvolvimento Cientifico Regional - DCR, no Projeto "Graves Violações dos Direitos Humanos e o Papel do Ministério Público".
ACORDAM os ministros do Tribunal de Contas da União, reunidos em sessão da 2ª Câmara, ante as razões expostas pela relatora, e com fundamento nos arts. 1º, inciso I, 12, § 3º, 16, inciso III, alíneas "a" e "c" e §§ 2º e 3º, 19, 23, inciso III, 26, e 28, incisos I e II, da Lei 8.443/1992, em:
9.1. considerar revel Ana Tereza Lemos Nelson, para todos os efeitos, dando-se prosseguimento ao processo;
9.2. julgar irregulares as contas de Ana Tereza Lemos Nelson, condenando-a ao recolhimento aos cofres do Conselho Nacional de Desenvolvimento Científico e Tecnológico das quantias a seguir especificadas, atualizadas monetariamente e acrescidas de juros de mora da data do débito até a data do pagamento:
	Data de ocorrência
	Valor histórico (R$) 

	12/4/2001
	531,15

	7/5/2001
	4.931,54

	7/6/2001
	2.465,77

	6/7/2001
	2.465,77

	7/8/2001
	2.465,77

	10/9/2001
	2.465,77

	5/10/2001
	2.465,77

	8/11/2001
	2.465,77

	7/12/2001
	2.465,77

	8/1/2002
	2.465,77

	8/2/2002
	2.465,77

	7/3/2002
	2.465,77

	5/4/2002
	2.465,77

	8/5/2002
	2.465,77

	6/6/2002
	2.465,77

	8/7/2002
	2.465,77

	7/8/2002
	2.465,77

	5/9/2002
	2.465,77

	7/10/2002
	2.465,77

	7/11/2002
	2.465,77

	6/12/2002
	2.465,77

	2/1/2003
	2.465,77

	7/2/2003
	2.465,77

	11/3/2003
	2.465,77

	7/4/2003
	2.465,77

	7/5/2003
	2.465,77

	5/6/2003
	2.465,77

	7/7/2003
	2.465,77

	7/8/2003
	2.465,77

	5/9/2003
	2.465,77

	7/10/2003
	2.465,77

	6/11/2003
	2.465,77

	5/12/2003
	2.465,77

	8/1/2004
	2.465,77

	6/2/2004
	2.465,77

	5/3/2004
	2.465,77

	7/4/2004
	2.465,77

9.3. fixar prazo de 15 (quinze) dias, a contar da notificação, para comprovação, perante o Tribunal, do recolhimento da dívida acima imputada;
9.4. autorizar a cobrança judicial da dívida, caso não atendida a notificação;
9.5. autorizar o pagamento da dívida em até 36 (trinta e seis) parcelas mensais consecutivas, caso venha a ser solicitado pela responsável antes do envio do processo para cobrança judicial;
9.6. fixar o vencimento da primeira parcela em 15 (quinze) dias, a contar do recebimento da notificação, e o das demais a cada 30 (trinta) dias, com incidência dos respectivos encargos legais sobre o valor de cada prestação;
9.7. alertar à responsável que a inadimplência de qualquer parcela acarretará vencimento antecipado do saldo devedor;
9.8. enviar cópia deste acórdão ao procurador-chefe da Procuradoria da República no Distrito Federal, para as providências cabíveis.

Tomada de Contas Especial instaurada pelo CNPq por descumprimento de compromissos assumidos por ocasião de concessão de bolsa de Desenvolvimento Científico Regional  (DCR).

Segunda Câmara

Conselho Nacional de Desenvolvimento Científico e Tecnológico.

3. Responsável: Ana Tereza Lemos Nelson (CPF XXX.265.187-XX).

13.1. Ministros presentes: Augusto Nardes (na Presidência), Aroldo Cedraz, Raimundo Carreiro e Ana Arraes (Relatora).
13.2. Ministros-Substitutos presentes: Marcos Bemquerer Costa e André Luís de Carvalho.

ANA ARRAES

Transcrevo, a seguir, como parte inicial, a instrução elaborada por auditor da Secretaria de Controle Externo de Tomada de Contas Especial - SecexTCE, que contou com a anuência de seus dirigentes (peças 31 a 33) :
"INTRODUÇÃO
1.	Versam os autos acerca de tomada de contas especial instaurada pelo Conselho Nacional de Desenvolvimento Científico e Tecnológico - CNPq, em desfavor da Sra. Ana Tereza Lemos-Nelson (CPF XXX.265.187-XX) , em face da não apresentação do Relatório Técnico Final da bolsa de Desenvolvimento Cientifico Regional - DCR (peça 10, p. 321) , no Projeto "Graves Violações dos Direitos Humanos e o papel do Ministério Público", com vigência de 1/4/2001 à 31/3/2004 (peça 10, p. 321) , tendo o prazo para prestar contas se encerrado em 31/5/2004 (peça 10, p. 321) .
2.	A motivação para a instauração desta Tomada de Contas Especial foi a não apresentação do Relatório Técnico Final da bolsa de Desenvolvimento Cientifico Regional - DCR conforme determinam o item 7.6 da RN 10/1998 (peça 9, p. 18) e o item 11.4.2 da IS-002/1996 (peça 9, p. 24) .
HISTÓRICO
3.	O presente processo foi objeto de instrução preliminar (peça 16) , a qual concluiu pela realização da citação e da audiência da Sra. Ana Tereza Lemos-Nelson, Pesquisadora. A mencionada proposta de encaminhamento contou com a anuência do Diretor e do Secretário da unidade (peças 17 e 18) , tendo sido a citação e a audiência autorizadas por delegação de competência da Relatora deste feito, Ministra Ana Arraes.
4.	Após uma tentativa frustrada de comunicação postal (peças 19, 20 e 23; 21, 22 e 25) utilizando o domicílio da responsável que consta da base de dados da Receita Federal (peça 24) , as aludidas citação e audiência foram levadas a cabo por meio do Ofício 2983/2019-TCU/Secex-TCE (peça 26) , o qual foi recebido no domicílio da responsável que consta da base de dados do Renach (peça 24) em 10/7/2019, conforme atesta o AR respectivo (peça 30) , conforme demonstram os dados da tabela a seguir:
	Comunicação: Ofício 2983/2019-TCU/Secex-TCE (peça 26) .
Data da Expedição: 27/5/2019.
Data da Ciência: 10/7/2019 (peça 30) .
Nome Recebedor: Ana Cristina da Silva, RG 3619283.
Observação: Ofício enviado para o endereço da responsável, conforme pesquisa de endereço na base de dados do Renach (peça 24) .
Fim do prazo para a defesa: 25/7/2019.

5.	Por oportuno, cabe ressaltar que a responsável foi citada em razão da não comprovação da boa e regular aplicação dos recursos recebidos em razão da omissão no dever de prestar contas no âmbito do Projeto "Graves Violações dos Direitos Humanos e o papel do Ministério Público" e ouvida em audiência em função do não cumprimento do prazo originalmente estipulado para prestação de contas, conforme detalhado a seguir (peça 16, p. 5-7) :
a)  realizar a CITAÇÃO da Sra. Ana Tereza Lemos-Nelson (CPF XXX.265.187-XX) , pesquisadora, uma vez que, em face da omissão na prestação de contas, a mesma não logrou demonstrar a boa e regular aplicação dos recursos federais recebidos à conta do Projeto "Graves Violações dos Direitos Humanos e o papel do Ministério Público", com fundamento nos arts. 10, § 1º, e 12, inciso II, da Lei 8.443/1992, c/c o art. 202, inciso II, §1º, do Regimento Interno do TCU, para que, no prazo de quinze dias, a contar do recebimento do ofício citatório, apresente alegações de defesa quanto à ocorrência abaixo indicada, em razão da conduta especificada, e/ou recolha, aos cofres do CNPq, as importâncias abaixo indicadas, atualizadas monetariamente a partir das respectivas datas até o efetivo recolhimento, abatendo-se, na oportunidade, as quantias eventualmente ressarcidas, na forma da legislação em vigor:
Irregularidade: Não comprovação da boa e regular aplicação dos recursos federais repassados pelo CNPq, em face da omissão no dever de prestar contas dos valores transferidos, no âmbito do Projeto "Graves Violações dos Direitos Humanos e o papel do Ministério Público";
	Data da Ordem Bancária
	Valor Original (R$) 
	Origem do débito

	9/4/2001
	531,15
	Passagem aérea

	2/5/2001
	4.931,54
	Pagamento de bolsa

	4/6/2001
	2.465,77
	
	3/7/2001
	2.465,77
	
	2/8/2001
	2.465,77
	
	4/9/2001
	2.465,77
	
	2/10/2001
	2.465,77
	
	5/11/2001
	2.465,77
	
	4/12/2001
	2.465,77
	
	3/1/2002
	2.465,77
	
	5/2/2002
	2.465,77
	
	4/3/2002
	2.465,77
	
	2/4/2002
	2.465,77
	
	3/5/2002
	2.465,77
	
	3/6/2002
	2.465,77
	
	3/7/2002
	2.465,77
	
	2/8/2002
	2.465,77
	
	2/9/2002
	2.465,77
	
	2/10/2002
	2.465,77
	
	4/11/2002
	2.465,77
	
	3/12/2002
	2.465,77
	
	28/12/2002
	2.465,77
	
	4/2/2003
	2.465,77
	
	6/3/2003
	2.465,77
	
	2/4/2003
	2.465,77
	
	2/5/2003
	2.465,77
	
	2/6/2003
	2.465,77
	
	2/7/2003
	2.465,77
	
	4/8/2003
	2.465,77
	
	2/9/2003
	2.465,77
	
	2/10/2003
	2.465,77
	
	3/11/2003
	2.465,77
	
	2/12/2003
	2.465,77
	
	5/1/2004
	2.465,77
	
	3/2/2004
	2.465,77
	
	2/3/2004
	2.465,77
	
	2/4/2004
	2.465,77
	
           Valor atualizado do débito (sem juros) , em 06/09/2018: R$ 237.244,98 (peça 15) .
	Responsável: Sra. Ana Tereza Lemos-Nelson (CPF XXX.265.187-XX) , pesquisadora.
	Conduta: Não demonstrar a boa e regular aplicação dos recursos federais recebidos à conta do Projeto "Graves Violações dos Direitos Humanos e o papel do Ministério Público", em face da omissão na prestação de contas, cujo prazo encerrou-se em 31/05/2004 (peça 10, p. 321) ;
	Dispositivos violados: art. 37, caput, c/c o art. 70, parágrafo único, da Constituição da República Federativa do Brasil, art. 93, do Decreto-lei 200/1967, art. 66, do Decreto 93.872/1986, item 7.6 da RN 10/1998 (peça 9, p. 18) e item 11.4.2 da IS-002/1996 (peça 9, p. 24) ;
	Evidências: PARECER AUDITORIA INTERNA (peça 10, p. 333-335) e Relatório de TCE (peça 10, p. 321-327) ;
b)  informar à responsável que, caso venha a ser condenada pelo Tribunal, os débitos ora apurados serão acrescidos de juros de mora, nos termos do § 1º do art. 202 do RI/TCU;
c)  esclarecer à responsável, em obediência ao art. 12, § 2º, da Lei 8.443/1992, e ao art. 12, inciso VI, da Resolução TCU 170/2004, que o recolhimento tempestivo do débito somente saneará o processo caso seja reconhecida a sua boa-fé e não se constate outra irregularidade nas contas;
d)  realizar a AUDIÊNCIA da Sra. Ana Tereza Lemos-Nelson (CPF XXX.265.187-XX) , pesquisadora, com fundamento nos arts. 10, § 1º, e 12, incisos I e III, da Lei 8.443/1992, c/c o art. 202, incisos I e III, do RI/TCU, para que, no prazo de quinze dias, apresente razões de justificativa quanto ao não cumprimento do prazo originalmente estipulado para prestação de contas dos recursos federais recebidos, no âmbito do Projeto "Graves Violações dos Direitos Humanos e o papel do Ministério Público", cujo prazo encerrou-se em 31/05/2004 (peça 10, p. 321) ;
	Irregularidade: Não permitir a comprovação da boa e regular aplicação dos recursos federais repassados pelo CNPq, em face da omissão no dever de prestar contas dos valores transferidos, no âmbito do Projeto "Graves Violações dos Direitos Humanos e o papel do Ministério Público";
	Responsável: Sra. Ana Tereza Lemos-Nelson (CPF XXX.265.187-XX) , pesquisadora;
	Conduta: Não cumprir o prazo originalmente estipulado para a prestação de contas do Projeto "Graves Violações dos Direitos Humanos e o papel do Ministério Público", o qual se encerrou em 31/05/2004 (peça 10, p. 321) ;
	Dispositivos violados: art. 37, caput, c/c o art. 70, parágrafo único, da Constituição da República Federativa do Brasil, art. 93, do Decreto-lei 200/1967, art. 66, do Decreto 93.872/1986, item 7.6 da RN 10/1998 (peça 9, p. 18) e item 11.4.2 da IS-002/1996 (peça 9, p. 24) ;
	Evidências: PARECER AUDITORIA INTERNA (peça 10, p. 333-335) e Relatório de TCE (peça 10, p. 321-327) ;
6.	Entretanto, em que pese a citação e a audiência terem sido efetuadas em forma válida, conforme se evidenciou no item 4 desta instrução, esgotou-se o prazo concedido à responsável sem que fossem apresentadas as suas alegações de defesa e razões de justificativa, e tampouco foi recolhido o débito que lhe foi imputado. Por esse motivo, restou caracterizada a sua revelia, para todos os efeitos, dando-se prosseguimento ao presente processo, nos termos dispostos no art. 12, § 3º, da Lei 8.443/19921992 c/c o art. 202, § 8º, do RI/TCU.
EXAME TÉCNICO
Da Validade das Notificações:
7.	Preliminarmente, cumpre tecer breves considerações sobre a forma como são realizadas as comunicações processuais no TCU. A esse respeito, destacam-se o art. 179, do Regimento Interno do TCU (Resolução 155, de 4/12/2002) e o art. 4º, inciso III, § 1º, da Resolução TCU 170, de 30 de junho de 2004, in verbis:
Art. 179. A citação, a audiência ou a notificação, bem como a comunicação de diligência, farse-ão:
I - mediante ciência da parte, efetivada por servidor designado, por meio eletrônico, fac-símile, telegrama ou qualquer outra forma, desde que fique confirmada inequivocamente a entrega da comunicação ao destinatário;
II - mediante carta registrada, com aviso de recebimento que comprove a entrega no endereço do destinatário;
III - por edital publicado no Diário Oficial da União, quando o seu destinatário não for localizado
 (...) 
Art. 3º As comunicações serão dirigidas à responsável, ou ao interessado, ou ao dirigente de órgão ou entidade, ou ao representante legal ou ao procurador constituído nos autos, com poderes expressos no mandato para esse fim, por meio de:
I - correio eletrônico, fac-símile ou telegrama;
II - servidor designado;
III - carta registrada, com aviso de recebimento;
IV - edital publicado no Diário Oficial da União, quando o seu destinatário não for localizado, nas hipóteses em que seja necessário o exercício de defesa.
Art. 4º. Consideram-se entregues as comunicações:
I - efetivadas conforme disposto nos incisos I e II do artigo anterior, mediante confirmação da ciência do destinatário;
II - realizadas na forma prevista no inciso III do artigo anterior, com o retorno do aviso de recebimento, entregue comprovadamente no endereço do destinatário;
III - na data de publicação do edital no Diário Oficial da União, quando realizadas na forma prevista no inciso IV do artigo anterior.
§ 1º O endereço do destinatário deverá ser previamente confirmado mediante consulta aos sistemas disponíveis ao Tribunal ou a outros meios de informação, a qual deverá ser juntada ao respectivo processo.
 (...) 
8.		Bem se vê, portanto, que a validade da citação via postal não depende de que o aviso de recebimento seja assinado pelo próprio destinatário da comunicação, o que dispensa, no caso em tela, a entrega do AR em "mãos próprias". A exigência da norma é no sentido de o Tribunal verificar se a correspondência foi entregue no endereço correto, residindo aqui a necessidade de certeza inequívoca.
9.	Não é outra a orientação da jurisprudência do TCU, conforme se verifica dos julgados a seguir transcritos:
São válidas as comunicações processuais entregues, mediante carta registrada, no endereço correto da responsável, não havendo necessidade de que o recebimento seja feito por ele próprio (Acórdão 3648/2013-TCU-Segunda Câmara, Relator Ministro José Jorge) ;
É prescindível a entrega pessoal das comunicações pelo TCU, razão pela qual não há necessidade de que o aviso de recebimento seja assinado pelo próprio destinatário. Entregandose a correspondência no endereço correto do destinatário, presume-se o recebimento da citação. (Acórdão 1019/2008-TCU-Plenário, Relator Ministro Benjamin Zymler) ;
As comunicações do TCU, inclusive as citações, deverão ser realizadas mediante Aviso de Recebimento - AR, via Empresa Brasileira de Correios e Telégrafos, bastando para sua validade que se demonstre que a correspondência foi entregue no endereço correto. (Acórdão 1526/2007-TCU-Plenário, Relator Ministro Aroldo Cedraz) .
10.	A validade do critério de comunicação processual do TCU foi referendada pelo Supremo Tribunal Federal, nos termos do julgamento do MS-AgR 25.816/DF, por meio do qual se afirmou a desnecessidade da ciência pessoal do interessado, entendendo-se suficiente a comprovação da entrega do "AR" no endereço do destinatário:
EMENTA: AGRAVO REGIMENTAL. MANDADO DE SEGURANÇA. DESNECESSIDADE DE INTIMAÇÃO PESSOAL DAS DECISÕES DO TRIBUNAL DE CONTAS DA UNIÃO. ART. 179 DO REGIMENTO INTERNO DO TCU. INTIMAÇÃO DO ATO IMPUGNADO POR CARTA REGISTRADA, INICIADO O PRAZO DO ART. 18 DA LEI nº 1.533/51 DA DATA CONSTANTE DO AVISO DE RECEBIMENTO. DECADÊNCIA RECONHECIDA. AGRAVO IMPROVIDO.
O envio de carta registrada com aviso de recebimento está expressamente enumerado entre os meios de comunicação de que dispõe o Tribunal de Contas da União para proceder às suas intimações.
O inciso II do art. 179 do Regimento Interno do TCU é claro ao exigir apenas a comprovação da entrega no endereço do destinatário, bastando o aviso de recebimento simples. 
11.	No caso vertente, a citação e a audiência da responsável se deram em forma adequada, conforme se evidenciou no item 4 desta instrução.
Da Prescrição da Pretensão Punitiva:
12.	Vale ressaltar que a pretensão punitiva, conforme Acórdão 1441/2016-TCU-Plenário, Relator Ministro Benjamin Zymler, que uniformizou a jurisprudência acerca dessa questão, subordinase ao prazo geral de prescrição indicado no art. 205, do Código Civil, que é de dez anos, contado da data de ocorrência da irregularidade sancionada, nos termos do art. 189, do Código Civil, sendo este prazo interrompido pelo ato que ordenar a citação, a audiência ou a oitiva da responsável.
13.	No caso em exame, ocorreu a prescrição em relação à responsável Ana Tereza Lemos-Nelson, uma vez que as irregularidades sancionadas ocorreram a partir da data em que venceu o prazo para a apresentação da prestação de contas, ou seja, em 31/5/2004 (peça 10, p. 321) , e o ato de ordenação da citação ocorreu em 10/9/2018 (peça 18) .
Da Caracterização da Revelia:
14.	Por oportuno, salienta-se que, nos processos do TCU, a revelia não leva à presunção de que seriam verdadeiras todas as imputações levantadas contra os responsáveis, diferentemente do que ocorre no processo civil, em que a revelia do réu opera a presunção da verdade dos fatos narrados pelo autor. Dessa forma, a avaliação da responsabilidade do agente não pode prescindir da prova existente no processo ou para ele carreada.
15.	Ao não apresentar sua defesa, a responsável deixou de produzir prova da regular aplicação dos recursos sob sua responsabilidade, em afronta às normas que impõem aos gestores de recursos públicos a obrigação legal de, sempre que demandados pelos órgãos de controle, apresentar os documentos que demonstrem a correta utilização das verbas públicas, a exemplo do contido no art. 93, do DecretoLei 200/1967: "Quem quer que utilize dinheiros públicos terá de justificar seu bom e regular emprego na conformidade das leis, regulamentos e normas emanadas das autoridades administrativas competentes."
16.	Mesmo as alegações de defesa não sendo apresentadas, considerando o princípio da verdade real que rege esta Corte, procurou-se buscar, em manifestações da responsável na fase interna desta TCE, se havia algum argumento que pudesse ser aproveitado a seu favor.
17.	No entanto, a responsável não se manifestou na fase interna, não havendo, assim, nenhum argumento que possa vir a ser analisado e posteriormente servir para afastar as irregularidades apontadas.
18.	Em se tratando de processo em que a parte interessada não se manifestou acerca das irregularidades imputadas, não há elementos para que se possa efetivamente aferir e reconhecer a ocorrência de boa-fé na conduta da responsável, podendo este Tribunal, desde logo, proferir o julgamento de mérito pela irregularidade das contas, conforme os termos dos §§ 2º e 6º do art. 202 do Regimento Interno do TCU (Acórdão 2064/2011-TCU-Primeira Câmara, Relator Ministro Ubiratan Aguiar; Acórdão 6182/2011-TCU-Primeira Câmara, Relator Ministro Weber de Oliveira; Acórdão 4072/2010-TCU-Primeira Câmara, Relator Ministro Valmir Campelo; Acórdão 1189/2009-TCU-Primeira Câmara, Relator Ministro Marcos Bemquerer; e Acórdão 731/2008-TCU-Plenário, Relator Ministro Aroldo Cedraz) .
19.	Dessa forma, a responsável Ana Tereza Lemos-Nelson deve ser considerada revel, para todos os efeitos, dando-se prosseguimento ao processo, nos termos do art. 12, § 3º, da Lei 8.443/19921992 c/c o art. 202, § 8º, do RI/TCU, devendo esta Corte julgar as suas contas irregulares, condenando-o a ressarcir os débitos apurados neste processo.
Outros Aspectos Processuais Importantes:
20.	Por seu turno, salienta-se que está clara a competência deste Tribunal para julgar este processo, pois se trata de recursos federais repassados pelo CNPq para a realização do Projeto "Graves Violações dos Direitos Humanos e o papel do Ministério Público" sob a responsabilidade da Sra. Ana Tereza Lemos-Nelson.
21.	Outrossim, não restou caracterizada nenhuma nulidade processual oriunda da inobservância de formalidades que acarretassem prejuízo processual à responsável ou ao interesse público (art. 171 do RI/TCU) . Também foram atendidos os pressupostos de constituição e desenvolvimento válido e regular desta tomada de contas especial (art. 71, inciso II, da Constituição Federal, art. 8°, caput, da Lei 8.443/1992, art. 84 do Decreto-Lei 200/1967 e art. 5°, caput, parágrafo único e incisos I a IV, da IN/TCU 71/2012, modificada pela IN/TCU 76/2016) .
22.	Por outro lado, verifica-se que não houve o transcurso de mais de dez anos desde os fatos geradores da dívida sem que tenha havido a notificação da responsável pela autoridade administrativa federal competente (art. 6º, inciso II, c/c art. 19, da IN/TCU 71/2012, modificada pela IN/TCU 76/2016) , uma vez que os recursos foram transferidos entre 2001 e 2004 (peça 10, p. 146-217) , a omissão na prestação de contas se concretizou em 31/05/2004 (peça 10, p. 321) , e a responsável foi notificada sobre as irregularidades pela autoridade administrativa competente em 2009 e 2017, por meio dos ofícios constantes da peça 10 (p. 88 e 254-255) , recebidos em 2009 e 2017, conforme atestam os AR's constantes da peça 10 (p. 89 e 259) . Ademais foram enviados à responsável os e-mails constantes da peça 10 (p. 104, 118, 256, 257 e 286) , tratando da necessidade de apresentação da prestação de contas. Além disso, foram publicados os editais constantes da peça 10 (p. 120 e 313) em 2014 e 2017.
23.	Também se verifica que o valor atualizado do débito apurado sem juros, em 1/1/2017, é igual a R$ 223.866,62 (peça 14) , portanto, superior a R$ 100.000,00, na forma estabelecida conforme os arts. 6º, inciso I, e 19 da IN/TCU 71/2012, modificada pela IN/TCU 76/2016.
24.	A propósito, registra-se que, em atendimento ao item 9.4 do Acórdão 1772/2017-TCU-Plenário (Relator Ministro-Substituto Augusto Sherman Cavalcanti) , foi efetuada pesquisa no sistema processual do TCU, e não foram encontradas tomadas de contas especiais em tramitação com débitos imputáveis à responsável com valores inferiores ao fixado no art. 6º, inciso I, da Instrução Normativa TCU 71/2012, a fim de que seja observado o disposto no art. 6º, § 1º, da mesma norma.
25.	Por oportuno, cabe ressaltar que houve a devida formulação da imputação das irregularidades à responsável, como também a descrição das mesmas no expediente de citação e de audiência, com base na individualização das suas condutas omissivas, como já foi detalhado no item 5 desta instrução.
26.	Ressalta-se que foi viabilizado o exercício do contraditório em sua dimensão substancial, conforme se evidenciou no item 4 desta instrução, atendendo ao art. 5º, inciso LV, da Constituição Federal c/c o art. 12, incisos I e II da Lei 8.443/1992.
CONCLUSÃO
27.	Como se verificou na seção "EXAME TÉCNICO" anterior, restou evidenciada a competência do TCU para julgar o presente processo, pois se trata de recursos federais que foram repassados pelo CNPq para a realização do Projeto "Graves Violações dos Direitos Humanos e o papel do Ministério Público" sob a responsabilidade da Sra. Ana Tereza Lemos-Nelson. Também foi caracterizada a responsabilidade da Sra. Ana Tereza Lemos-Nelson, conforme detalhado no item 5 desta instrução.
28.	Além disso, restaram demonstrados: (i) a viabilidade do exercício do contraditório em sua dimensão substancial e a regularidade na abertura do contraditório e o exercício da ampla defesa (art. 5º, inciso LV, da Constituição Federal c/c o art. 12, incisos I e II da Lei 8.443/1992) ; (ii) a suficiência dos elementos probatórios indispensáveis à formação do juízo quanto à ocorrência do dano ao erário ocasionado por atos ilícitos e a vinculação destes com as condutas da responsável arrolado no polo passivo deste processo (art. 5º, caput, parágrafo único e incisos I, II e IV, da IN TCU 71/2012) ; e (iii) a ausência de nulidades processuais oriundas da inobservância de formalidades que acarretem prejuízo processual à responsável ou ao interesse público (art. 171 do RI/TCU) . Portanto, estão presentes todos os pressupostos necessários para a formação do juízo de mérito das presentes contas.
29.	Por sua vez, restou claramente comprovado o dano ao erário ocasionado em virtude das irregularidades enumeradas no item 5 desta instrução, em relação ao Projeto "Graves Violações dos Direitos Humanos e o papel do Ministério Público".
30.	Por oportuno, deve-se mencionar que, como restou efetivamente configurada a revelia da responsável Ana Tereza Lemos-Nelson, para todos os efeitos, será dado prosseguimento a este processo, nos termos dispostos no art. 12, § 3º, da Lei 8.443/1992 c/c o art. 202, § 8º, do RI/TCU. Nesse sentido, como constam dos autos elementos probatórios que caracterizam a responsabilidade da Sra. Ana Tereza Lemos-Nelson, por concorrer para a consumação do dano ao erário em função dos atos irregulares descritos no item 5 desta instrução, não há como afastar as irregularidades que lhe foram atribuídas nem os débitos que lhe foram imputados, mantendo-se a sua responsabilidade neste processo.
31.	Nesse diapasão, como não é possível afirmar que houve boa-fé por parte da responsável, pois é razoável concluir que lhe era possível ter consciência das ilicitudes de suas condutas omissivas e que eram exigíveis condutas diversas daquelas que adotou, consideradas as circunstâncias que a cercavam, tampouco foram identificados excludentes de culpabilidade. Deve-se salientar, também, que, embora não se verifique nos autos elementos que evidenciem a boa-fé da responsável, é forçoso reconhecer o entendimento consolidado no jurisprudência do Tribunal no sentido de não se apenar com multa a responsável inadimplente em relação a valores recebidos por meio de bolsa de estudo, como se pode verificar nos Acórdãos 5.582/2018, 536/2018, 5.327/2011, 291/2010, 714/2010, 1.740/2010 e 587/2010, todos da 1ª Câmara; e 6.483/2017, 1.283/2015, 3.662/2012, 5.327/2011 e 1.440/2007, todos da 2ª Câmara. De toda sorte, como já foi analisado anteriormente, verificou-se a ocorrência da prescrição da pretensão punitiva.
32.	Então, tendo em vista as irregularidades comprovadas nos autos, e como não foi possível reconhecer a boa-fé da responsável, este Tribunal pode proferir, desde logo, o julgamento definitivo de mérito pela irregularidade das presentes contas, com fundamento no art. 202, § 6º, do RI/TCU.
33.	Por oportuno, como se verificou a omissão ao dever legal de prestar contas, restou caracterizada a não comprovação da boa e regular aplicação dos recursos objeto deste processo, sendo pacífica a jurisprudência deste Tribunal no sentido de que compete ao gestor o ônus de provar a aplicação regular dos recursos que lhe foram confiados (vide Acórdão 974/2018-TCU-Plenário, Relator Ministro Bruno Dantas, 511/2018-Plenário, Relator Ministro Aroldo Cedraz, 3875/2018-Primeira Câmara, Relator Ministro Vital do Rêgo, 1983/2018-Primeira Câmara, Relator Ministro Bruno Dantas, 1294/2018-Primeira Câmara, Relator Ministro Bruno Dantas, 3200/2018-Segunda Câmara, Relator Ministro Aroldo Cedraz, 2512/2018-Segunda Câmara, Relator Ministro Aroldo Cedraz, 2384/2018-Segunda Câmara, Relator Ministro José Múcio Monteiro, 2014/2018-Segunda Câmara, Relator Ministro Aroldo Cedraz, e 901/2018-Segunda Câmara, Relator Ministro José Múcio Monteiro, entre outros) .
34	No tocante aos valores que compuseram o débito imputado à responsável, observamos que as datas utilizadas para sua atualização foram de emissão das ordens bancárias. A Resolução-TCU 71/2012 prescreve o seguinte, in verbis:
Art. 9º A atualização monetária e os juros moratórios incidentes sobre o valor do débito devem ser calculados segundo o prescrito na legislação vigente, a partir:
I - da data do crédito na conta bancária específica, quando conhecida, ou da data do repasse dos recursos - no caso de omissão no dever de prestar contas ou de as contas apresentadas não comprovarem a regular aplicação dos recursos, exceto nas ocorrências previstas no inciso II deste artigo;
II - da data do pagamento - quando houver impugnação de despesas específicas e os recursos tiverem sido aplicados no mercado financeiro ou quando caracterizada responsabilidade de terceiro.
III - da data do evento, quando conhecida, ou da data de ciência do fato pela administração - nos demais casos. (grifos acrescidos) 
35	No presente caso, as datas indicadas para cálculo do débito seriam as do crédito em conta corrente. No entanto, o Relatório do Tomador de Contas (peça 10, p. 321-327) contemplou apenas as emissões das ordens bancárias, e não constou dos autos o extrato detalhado da conta corrente da beneficiária dos depósitos. Nesse sentido, verifica-se que foram emitidas 37 ordens bancárias (peça 10, p. 146-217) tendo como favorecida a responsável.
36	Dessa forma, deve-se propor, excepcionalmente, as datas das ordens bancárias como termo inicial para contagem de débito, acrescidas de 3 (três) dias úteis, uma vez ser esse o tempo necessário à compensação dessas ordens bancárias em conta corrente. Tal metodologia se adequa ao disposto no item I do art. 9º da Resolução-TCU nº 71/2012, uma vez que corresponde ao tempo de compensação das ordens bancárias, e também conta com precedente nesta Corte, quando prolatou o Acórdão 11869/2019-TCU-Primeira Câmara (Relator Ministro Benjamin Zymler) , quando acolheu em seu Relatório a proposta da unidade técnica nesse mesmo sentido.
37	Ademais, o acréscimo de três dias úteis sobre as datas das ordens bancárias não implica realizar nova citação porque a alteração é favorável à responsável, porque isso gerará um valor atualizado final menor e, portanto, não implica em nenhum prejuízo ou gravame para a responsável, afastando a hipótese de enriquecimento sem causa da Administração.
38.	Destarte, ante todo o exposto, entende-se que esta Corte deve:
	a) Declarar a revelia da responsável Ana Tereza Lemos-Nelson, para todos os efeitos, dando-se prosseguimento a este processo, nos termos dispostos no art. 12, § 3º, da Lei 8.443/1992 c/c o art. 202, § 8º, do RI/TCU;
	b) Em face da impossibilidade de reconhecer a boa-fé da responsável (com espeque art. 202, § 6º, do RI/TCU) , julgar irregulares, desde logo, as contas da Sra. Ana Tereza Lemos-Nelson, com fulcro nos arts. 1º, inciso I, 16, inciso III, alíneas "a" e "c", 19, caput, e 23, inciso III, da Lei 8.443/1992 c/c com os arts. 1º, inciso I, 209, incisos I e III, 210 e 214, inciso III, do RI/TCU;
	c) Condenar a responsável Ana Tereza Lemos-Nelson a ressarcir os débitos especificados no item 5 desta instrução aos cofres do CNPq, com as datas das ordens bancárias acrescidas de três dias úteis, na forma detalhada nos itens anteriores desta instrução;
	d) Autorizar, desde logo, a cobrança judicial das dívidas, com fundamento no art. 28, inciso II, da Lei 8.443/1992, caso não atendida a notificação;
	e) Autorizar, antecipadamente, caso requerido, o pagamento da dívida decorrente em até 36 (trinta e seis) parcelas mensais e consecutivas, nos termos do art. 26 da Lei 8.443/1992, c/c o art. 217 do Regimento Interno do TCU, fixando-se o vencimento da primeira parcela em 15 (quinze) dias, a contar do recebimento da notificação, e o das demais a cada 30 (trinta) dias, devendo incidir sobre cada uma os encargos devidos, na forma prevista na legislação em vigor, alertando para o fato de que a falta de comprovação do recolhimento de qualquer parcela importará o vencimento antecipado do saldo devedor, nos termos do art. 217, § 2º, do Regimento Interno do TCU (providência que tem sido adotada seguidamente pela Corte, em homenagem à racionalidade processual, conforme se observa, a título de exemplo, nos Acórdãos 2.266/2018, 600/2017, 2.059/2016 e 1.000/2015 do Plenário) ;
	f) Dar ciência do acórdão que vier a ser proferido: à Sra. Ana Tereza Lemos-Nelson; ao CNPq; e ao Procurador-Chefe da Procuradoria da República no Distrito Federal, nos termos do § 3º do art. 16 da Lei 8.443/1992 c/c o § 7º do art. 209 do Regimento Interno do TCU, para adoção das medidas cabíveis.
PROPOSTA DE ENCAMINHAMENTO
39.	Em face de todo o exposto, submetem-se os autos à consideração superior, propondo:
	a) Considerar revel a responsável Ana Tereza Lemos-Nelson (CPF XXX.265.187-XX) , para todos os efeitos, dando-se prosseguimento a este processo relativo aos recursos do Projeto "Graves Violações dos Direitos Humanos e o papel do Ministério Público", nos termos dispostos no art. 12, § 3º, da Lei 8.443/1992 c/c o art. 202, § 8º, do RI/TCU;
	b) Em face da impossibilidade de reconhecer a boa-fé da Sra. Ana Tereza Lemos-Nelson, com base art. 202, § 6º, do RI/TCU, julgar irregulares, desde logo, as suas contas, com fulcro nos arts. 1º, inciso I, 16, inciso III, alíneas "a" e "c", 19, caput, e 23, inciso III, da Lei 8.443/1992 c/c com os arts. 1º, inciso I, 209, incisos I e III, 210 e 214, inciso III, do RI/TCU, em função das irregularidades, condutas, evidências e dispositivos violados mencionados no item 5 desta instrução;
	c) Condenar a responsável Ana Tereza Lemos-Nelson ao pagamento das quantias a seguir especificadas, com a fixação do prazo de quinze dias, a contar do recebimento da notificação, para comprovar, perante o Tribunal (art. 214, inciso III, alínea "a", do Regimento Interno) , o recolhimento das dívidas aos cofres do CNPq, atualizadas monetariamente e acrescidas dos juros de mora, calculados a partir das datas indicadas, até a data do efetivo recolhimento, na forma prevista na legislação em vigor:
	Data do Crédito em Conta
	Valor Original (R$) 
	Origem do Débito

	12/4/2001
	531,15
	Passagem aérea

	7/5/2001
	4.931,54
	Pagamento de bolsa

	7/6/2001
	2.465,77
	
	6/7/2001
	2.465,77
	
	7/8/2001
	2.465,77
	
	10/9/2001
	2.465,77
	
	5/10/2001
	2.465,77
	
	8/11/2001
	2.465,77
	
	7/12/2001
	2.465,77
	
	8/1/2002
	2.465,77
	
	8/2/2002
	2.465,77
	
	7/3/2002
	2.465,77
	
	5/4/2002
	2.465,77
	
	8/5/2002
	2.465,77
	
	6/6/2002
	2.465,77
	
	8/7/2002
	2.465,77
	
	7/8/2002
	2.465,77
	
	5/9/2002
	2.465,77
	
	7/10/2002
	2.465,77
	
	7/11/2002
	2.465,77
	
	6/12/2002
	2.465,77
	
	2/1/2003
	2.465,77
	
	7/2/2003
	2.465,77
	
	11/3/2003
	2.465,77
	
	7/4/2003
	2.465,77
	
	7/5/2003
	2.465,77
	
	5/6/2003
	2.465,77
	
	7/7/2003
	2.465,77
	
	7/8/2003
	2.465,77
	
	5/9/2003
	2.465,77
	
	7/10/2003
	2.465,77
	
	6/11/2003
	2.465,77
	
	5/12/2003
	2.465,77
	
	8/1/2004
	2.465,77
	
	6/2/2004
	2.465,77
	
	5/3/2004
	2.465,77
	
	7/4/2004
	2.465,77
	
	d) Autorizar, desde logo, a cobrança judicial das dívidas, com fundamento no art. 28, inciso II, da Lei 8.443/1992, caso não atendida a notificação;
	e) Autorizar, antecipadamente, caso requerido, o pagamento da dívida decorrente em até 36 (trinta e seis) parcelas mensais e consecutivas, nos termos do art. 26 da Lei 8.443/1992, c/c o art. 217 do Regimento Interno do TCU, fixando-se o vencimento da primeira parcela em 15 (quinze) dias, a contar do recebimento da notificação, e o das demais a cada 30 (trinta) dias, devendo incidir sobre cada uma os encargos devidos, na forma prevista na legislação em vigor, alertando para o fato de que a falta de comprovação do recolhimento de qualquer parcela importará o vencimento antecipado do saldo devedor, nos termos do art. 217, § 2º, do Regimento Interno do TCU;
	f) Encaminhar cópia do Acordão que vier a ser prolatado por este Tribunal, acompanhado do Relatório e do Voto que o fundamentarem:
	f.1) À Sra. Ana Tereza Lemos-Nelson;
	f.2) Ao CNPq; e
	f.3) Ao Procurador-Chefe da Procuradoria da República no Distrito Federal, nos termos do § 3º do art. 16 da Lei 8.443/1992 c/c o § 7º do art. 209 do Regimento Interno do TCU, para adoção das medidas cabíveis, informando que a presente deliberação, acompanhada do Relatório e do Voto que a fundamenta, está disponível para a consulta no endereço www.tcu.gov.br/acordaos, além de esclarecer que, caso requerido, o TCU poderá fornecer sem custos as correspondentes cópias impressas."
2.	O Ministério Público junto ao TCU, na pessoa do procurador Rodrigo Lima, discordou do encaminhamento da SecexTCE, no seguinte sentido (peça 34) :
	"Em face dos elementos constantes dos autos, este representante do Ministério Público de Contas da União diverge do encaminhamento oferecido pela unidade técnica, em pareceres uniformes, pois entende que ocorreu a prescrição da pretensão do ressarcimento ao erário, pelas razões expostas nos parágrafos seguintes.
2.	Ao julgar, em 17/4/2020[footnoteRef:2], o Recurso Extraordinário (RE) 636.886[footnoteRef:3], no qual se discutia o alcance da regra estabelecida no art. 37, § 5º, da Constituição Federal[footnoteRef:4], relativamente a pretensões de ressarcimento ao erário fundadas em decisões de Tribunal de Contas, o Supremo Tribunal Federal (STF) fixou, com repercussão geral, a tese de que "É prescritível a pretensão de ressarcimento ao erário fundada em decisão de Tribunal de Contas", nos termos do voto do Ministro Alexandre de Moraes[footnoteRef:5]. [2:  Julgamento virtual finalizado nessa data.]  [3:  Desfecho do julgamento do RE 636.886, consoante descrição apresentada no site do STF: "O Tribunal, por unanimidade, apreciando o tema 899 da repercussão geral, negou provimento ao recurso extraordinário, mantendo-se a extinção do processo pelo reconhecimento da prescrição." (grifos nossos) .]  [4:  Constituição Federal:"Art. 37 omissis (...) § 5º A lei estabelecerá os prazos de prescrição para ilícitos praticados por qualquer agente, servidor ou não, que causem prejuízos ao erário, ressalvadas as respectivas ações de ressarcimento." (grifo nosso) ]  [5:  Informação apresentada na descrição da decisão apresentada no site do STF: "Os Ministros Roberto Barroso, Edson Fachin e Gilmar Mendes acompanharam o Relator com ressalvas." (grifo nosso) .] 
3.	Não obstante o RE 636.886 ter sido julgado tendo como contexto a fase de execução de título executivo oriundo de decisão de Tribunal de Contas, é possível constatar, à vista do teor do voto do Ministro Alexandre de Moraes, ao qual aderiram os demais, que a interpretação conferida pela Corte Suprema à matéria constitucional, quanto à inteligência do art. 37, § 5º, da Constituição Federal, é a da prescritibilidade, como regra, da pretensão de ressarcimento ao erário.
4.	Segundo constou do item 2 da ementa do acórdão, somente seriam imprescritíveis "as ações de ressarcimento ao erário fundadas na prática de ato de improbidade administrativa doloso tipificado na Lei de Improbidade Administrativa - Lei 8.429/1992" (grifo nosso) , conforme tese anteriormente definida[footnoteRef:6]. [6:  "São imprescritíveis as ações de ressarcimento ao erário fundadas na prática de ato doloso tipificado na Lei de Improbidade Administrativa." (Tema 897 de repercussão geral) .] 
5.	Consignou-se, ainda, que a referida exceção à regra da prescritibilidade não seria aplicável ao âmbito do controle externo, diante da ausência de competência dos Tribunais de Contas, constitucional ou legal, para a capitulação dos atos sob sua apreciação como atos dolosos de improbidade administrativa.
6.	A conclusão externada afasta, em nosso sentir, a possibilidade de a Corte de Contas continuar a empregar, no exame de suas TCEs, a Súmula TCU 282, segundo a qual "As ac¿o¿es de ressarcimento movidas pelo Estado contra os agentes causadores de danos ao era¿rio sa¿o [em quaisquer casos] imprescriti¿veis.", por veicular interpretação que não mais se coaduna com o entendimento do STF.
7.	Ao mesmo tempo, exige que o TCU se debruce a respeito do prazo e regime prescricionais aplicáveis à pretensão ressarcitória exercida em sede de processo de contas, na medida em que sobre ela não disse a decisão do STF, inclusive por refugir à matéria de direito que lhe fora submetida na oportunidade.
8.	Assim, não havendo, na Lei 8.443/1992 ou em qualquer outro diploma legal, disposição específica, incumbe à Corte de Contas apontar, em atenção ao postulado da segurança jurídica e à vista dos parâmetros legislativos existentes, o arcabouço normativo aplicável, de forma a orientar os trabalhos no âmbito do Tribunal e nortear seus jurisdicionados. 
9.	Isso já foi feito no que tange especificamente à pretensão sancionatória, no Acórdão 1441/2016-TCU-Plenário (relator: Ministro Benjamin Zymler; redator: Ministro Walton Alencar Rodrigues) , por ocasião da apreciação de incidente de uniformização de jurisprudência - ante a prevalência, àquele tempo, da tese da imprescritibilidade em qualquer hipótese da pretensão de ressarcimento ao erário. Ali se definiu a aplicação das regras gerais de prescrição, tratadas no Código Civil, aos processos de controle externo, inclusive quanto ao prazo decenal do art. 205 daquele diploma legal, aplicável quando inexistente prazo específico.
10.	Mesmo que reparação e penalidade tenham naturezas distintas, este membro do Ministério Público entende pela aplicação do mesmo regime e prazo decenal também à pretensão de ressarcimento, no controle externo, pelas mesmas razões empregadas pelo Tribunal em relação à pretensão sancionatória, em deferência à jurisprudência da Corte de Contas e, também, como forma de assegurar a uniformidade dos critérios de contagem do prazo prescricional.
11.	Não se ignora a existência de alguma divergência quanto à aplicação, no âmbito do Direito Público, das normas gerais de prescrição do Código Civil, pela especial pertinência do diploma às relações jurídicas de Direito Privado. Porém, disposições do Código Civil têm, sim, teor de normas gerais de Direito, aplicáveis também ao Direito Público à falta de norma específica -derrogatória da norma geral, pelo critério da especialidade. 
12.	Cabe esclarecer que a aplicação do regramento do Código Civil à prescrição no âmbito do TCU se faz por incidência direta, na condição de regra geral, o que dispensa o suprimento de lacuna legal, por meio de analogia. Nesse sentido, cabe transcrever excerto da manifestação do Ministro Walton Alencar Rodrigues, assente no voto revisor aprovado pelo Plenário do TCU quando da prolação do Acórdão 1.441/2016:
O silêncio da Lei 8.443/1992, acerca da prescrição da multa, não abre lacuna a ser colmatada por analogia, mas hipótese de incidência da regra geral de prescrição, contida na legislação civil codificada.
Haveria, portanto, quando menos, lei formal, dispondo sobre a prescrição do dever-poder sancionador do Tribunal. A expressa disposição legal impede o uso da analogia, porque o instituto somente tem lugar na hipótese de omissão da lei. Essa, aliás, a dicção do art. 4º da Lei de introdução às normas do direito brasileiro, que transcrevo:
"Art. 4º Quando a lei for omissa, o juiz decidirá o caso de acordo com a analogia, os costumes e os princípios gerais de direito." (grifos meus) 
No caso em exame, não há lacuna a ser preenchida por analogia com o direito público ou civil, mas regra de incidência direta, assentada no art. 205 do Código Civil.
Por essas razões, afasto-me das conclusões trazidas pelo e. relator, no sentido de que o Tribunal haveria de subordinar seu poder-dever de impor sanções à prescrição quinquenal, por ser esse o prazo preponderante "no microssistema do Direito Público". 
Manifesto-me, pois, pela incidência da regra geral de prescrição assentada no Código Civil, aplicável a todos os casos em que a lei sobre ela não dispuser explicitamente.
 (grifos nossos e do original) 
13.	A mesma linha de raciocínio ora defendida foi desenvolvida no parecer proferido pelo então Procurador-Geral do MP/TCU, Dr. Paulo Soares Bugarin, no âmbito do TC Processo 030.926/2015-7, conforme demonstra o trecho seguinte:
12. 	Sobre o uso do Código Civil para extrair a norma jurídica aplicável à prescrição da pretensão punitiva afeta às relações de Direito Público, entendo que, sem embargo de reconhecer os contornos próprios de cada disciplina, não se pode delimitar de forma estanque as esferas entre Direito Civil e Direito Administrativo, Direito Público e Direito Privado. Nesse sentindo, para alguns doutrinadores, a crescente constitucionalização do Direito Civil (expoente do Direito Privado) e do Direito Administrativo (expoente do Direito Público) contribui para a dificuldade, em qualificadas dimensões, na contraposição pura e simples entre Direito Público e Privado. 
13. 	Com efeito, nem tudo que está dentro do Código Civil é propriamente, ou exclusivamente, matéria de Direito Civil. Não se pode olvidar que o CC/2002 também dispõe de matérias consideradas de cunho administrativo, tais como: conceituação de pessoa jurídica de direito público (arts. 40 e 41) ; responsabilidade civil de pessoa jurídica de direito público (art. 43) ; fundações (art. 62 e seguintes) ; bens públicos (art. 98 e seguintes) ; desapropriação (art. 1.275, inciso V, considerada como causa de perda da propriedade imóvel) ; as restrições ao uso anormal da propriedade (art. 1.277 e seguintes) ; a passagem forçada (art. 1.285) ; a imposição de passagem de cabos e tubulações (art. 1.286) ; a regulação das águas e questão dos aquedutos (art. 1288 e seguintes) ; a limitação entre prédios (art. 1.297) e o direito de construir (art. 1299 e seguintes) .
14. 	Da mesma forma, diversos institutos do Direito Civil são corriqueiramente utilizados pelo Tribunal, inclusive em sua atuação sancionadora, a exemplo da solidariedade passiva (arts. 275 a 285 do CC/2002) e da desconstituição da personalidade jurídica de empresas (art. 50 do CC/2002) .
15. 	Desta forma, data vênia, não se mostra despropositado ou inadequado utilizar a disciplina do Código Civil para se estabelecer prazo prescricional aplicável ao TCU.
 (peça 3, p. 3, do TC Processo 030.926/2015-7 - grifos nossos e do original) 
14.	Tendo em vista a adoção do Código Civil como marco legal a nortear a tese ora defendida, cabe verificar qual seria o marco temporal a ser adotado pelo Tribunal como início da contagem do prazo prescricional para o exercício da pretensão de ressarcimento.	
15.	O Código Civil, em seu art. 189, estabelece que "violado o direito, nasce para o titular a pretensão, a qual se extingue, pela prescrição, nos prazos a que aludem os arts. 205 e 206". Para a atividade de controle externo, o momento de violação do direito pode ser associado à data da ocorrência da irregularidade, ou seja, da prática de algum ilícito que acarrete dano aos cofres públicos. Esse seria, portanto, o marco inicial para o exercício da pretensão de ressarcimento pelo TCU, pelo qual se dá a "apuração dos fatos, identificação dos responsáveis e quantificação do dano", ex vi do disposto no art. 8º da Lei 8.443/1992.
16.	Há que se reconhecer, contudo, a suspensão do curso do prazo prescricional sempre que momentaneamente obstado o prosseguimento no exercício da pretensão por razão unicamente imputável ao responsável, a exemplo da submissão extemporânea de elementos adicionais. Uma vez obstada, temporariamente, a pretensão, não deve ter curso a prescrição, por necessária simetria, na medida em que a última constitui, justamente, o prazo legal de exercício da primeira.
17.	O referido entendimento é extraído do item 9.1.5 do Acórdão 1441/2016-TCU-Plenário:
9.1. deixar assente que:
 (...) 
9.1.5. haverá a suspensão da prescrição toda vez que o responsável apresentar elementos adicionais de defesa, ou mesmo quando forem necessárias diligências causadas por conta de algum fato novo trazido pelos jurisdicionados, não suficientemente documentado nas manifestações processuais, sendo que a paralisação da contagem do prazo ocorrerá no período compreendido entre a juntada dos elementos adicionais de defesa ou da peça contendo o fato novo e a análise dos referidos elementos ou da resposta da diligência, nos termos do art. 160, §2º, do Regimento Interno;
 (grifo nosso) 
18.	Raciocínio semelhante se aplica às hipóteses em que o exercício da pretensão condenatória restar intencionalmente obstaculizado em virtude de conduta fraudulenta dos responsáveis, dissimuladora da irregularidade ensejadora do dano ao erário, com fins a lhes assegurar a impunidade e a retenção de eventuais vantagens ilícitas. Nesses casos, admitir o curso da prescrição desde a ocorrência da irregularidade lhes permitiria beneficiarem-se da própria conduta fraudulenta, da própria torpeza, de forma incompatível com a boa-fé objetiva. 
19.	Ainda que a lei seja omissa quanto a tal hipótese impeditiva da prescrição, ela decorre da própria lógica da prescrição e do ditame da boa-fé objetiva que, como princípio geral de direito, presta-se à colmatação de lacunas, nos termos do art. 4º da Lei de Introdução às normas do Direito Brasileiro (LINDB) .
20.	Orientações semelhantes são identificadas na jurisprudência do STJ:
 (...) 5. Outro relevante e grave aspecto a ser destacado é a intenção deliberada do Sr. Hélio Viana Freitas em obstar a realização de sua citação, como atestado pelo meirinho, em 9.7.2009. Ao argumentar a existência de prescrição, quando se escondeu intencionalmente e só compareceu aos autos em virtude da realização de penhora on-line nas suas contas correntes, denota propósito de "beneficiar-se com a própria torpeza". Tal conduta não encontra amparo jurídico e não pode ser chancelada pelo Poder Judiciário. Precedentes: AgInt nos EDcl no AREsp 1.013.829/RJ, Rel. Min. Marco Aurélio Bellizze, Terceira Turma, DJe 14.8.2018; REsp 1.740.260/RS, Rel. Min. Ricardo Villas Bôas Cuevas, Terceira Turma, DJe 29.6.2018; AgRg no REsp 1.398.155/RN, Rel. Min. Benedito Gonçalves, Primeira Turma, DJe 28.9.2015; REsp 1.366.694/MG, Rel. Min. Mauro Campbell Marques, Segunda Turma, DJe 17.4.2013.
 (...) 
 (REsp 1770249/RJ, Rel. Ministro HERMAN BENJAMIN, SEGUNDA TURMA, julgado em 08/11/2018, DJe 19/11/2018) (grifos nossos) 
ADMINISTRATIVO. CONTRATO. INADIMPLÊNCIA. ANTECIPAÇÃO DO VENCIMENTO. PRAZO DE PRESCRIÇÃO. MANUTENÇÃO DO TERMO INICIAL.
1. Trata-se de ação monitória referente ao contrato de abertura de crédito para financiamento estudantil em que a origem afastou a prescrição reconhecida pelo juízo de primeiro grau.
2. Esta Corte pacificou seu entendimento no sentido de que, mesmo diante do vencimento antecipado da dívida, subsiste inalterado o termo inicial do prazo de prescrição - no caso, o dia do vencimento da última parcela, 10.2.2008. Precedentes.
3. Note-se, ainda, que a ninguém é admitido valer-se da própria torpeza. Ora, entender em favor da antecipação do prazo em questão beneficiaria o próprio devedor que criou o óbice para o recebimento do crédito.
4. Recurso especial não provido.
 (REsp 1247168/RS, Rel. Ministro MAURO CAMPBELL MARQUES, SEGUNDA TURMA, julgado em 17/05/2011, DJe 30/05/2011) (grifos nossos) 
21.	A circunstância impeditiva da prescrição de que aqui se cogita guarda coerência, ainda, com a teoria da actio nata, em sua feição subjetiva, sob a qual não há se falar em inércia daquele a quem caberia exercer a ação sem que ele detenha condições de saber do próprio ato irregular. Segundo a teoria, é a partir da efetiva ciência da violação da ordem jurídica que exsurge a pretensão e, por corolário, a fluência do prazo para o seu regular exercício, haja vista que, repise-se, não se tem por razoável exigir do titular da pretensão o seu devido exercício antes mesmo de que tenha ciência sobre o fato irregular ou seus efeitos (no caso, o dano ao erário) . Nessa linha é o seguinte julgado do STJ:
PROCESSUAL CIVIL E ADMINISTRATIVO. RECURSO ESPECIAL. APREENSÃO DE VEÍCULO REVERTIDA JUDICIALMENTE. DANOS EMERGENTES. PRESCRIÇÃO. TERMO INICIAL. PRINCÍPIO DA ACTIO NATA. (...) 
1. O curso do prazo prescricional do direito de reclamar inicia-se somente quando o titular do direito subjetivo violado passa a conhecer o fato e a extensão de suas consequências, conforme o princípio da actio nata. (...) .
 (...) 
 (REsp 1257387/RS, Rel. Ministra ELIANA CALMON, SEGUNDA TURMA, julgado em 5/9/2013, DJe 17/9/2013 - grifos nossos) 
22.	Registre-se que a adoção da teoria da actio nata, em sua subjetiva acepção, é medida que, para além de juridicamente razoável - vez que permite ao instituto da praescriptio operar, de fato, como instrumental garantidor da ordem e segurança jurídicas, em vez de favorecer unicamente ao interesse privado do agente dissimulador - desvela-se imprescindível aos casos em que se apuram danos decorrentes de ilícitos de maior complexidade, em que, pela própria natureza de que se revestem, as ilicitudes não têm percepção prontamente evidenciadas no plano jurídico e, portanto, são impassíveis de ciência imediata pelos órgãos de controle da gestão pública.
23.	Não estamos a olvidar que, ao se considerar como termo inicial da prescrição o momento em que o detentor da legítima pretensão obtém (ou poderia obter) a inequívoca ciência do ato irregular, poderá haver situações em que a gênese do interstício prescricional remanesça suspensa por prazo demasiadamente prolongado, o que poderia, fatalmente, culminar em indesejável prejuízo ao devido processo legal. Para situações tais, caberia ao Tribunal avaliar, como já o faz atual e rotineiramente, se o desproporcional prazo defluído desde a prática da irregularidade ensejadora de dano tem o condão de prejudicar o contraditório e a ampla defesa, a exemplo do que preconiza o espírito da norma disciplinada no inciso II do art. 6º da Instrução Normativa TCU 71/2012[footnoteRef:7]. [7:  Art. 6º Salvo determinação em contrário do Tribunal de Contas da União, fica dispensada a instauração da tomada de contas especial, nas seguintes hipóteses: (...) II - houver transcorrido prazo superior a dez anos entre a data provável de ocorrência do dano e a primeira notificação dos responsáveis pela autoridade administrativa competente;] 
24.	Ressalvamos, ainda, a hipótese em que, a despeito do decurso do prazo prescricional, verificam-se indicativos de ato doloso de improbidade administrativa tipificado na Lei 8.429/1992 como causa de dano ao erário, o que, em tese, revestiria a pretensão ressarcitória de imprescritibilidade. Ainda que não caiba ao TCU a capitulação formal da conduta sob tal categoria jurídica, não há impedimento a que o Tribunal prossiga no desempenho de sua atividade fiscalizatória, se assim justificarem a materialidade e a relevância do fato, valendo-se de sua expertise na apuração do dano de modo a, inclusive, subsidiar eventual atuação em juízo do Ministério Público comum ou da própria pessoa jurídica lesada - conforme legitimidade que lhes atribui o art. 17 da Lei 8.429/1992 -, com fins à persecução do ressarcimento ao erário.
25.	A conclusão alinha-se ao seguinte trecho do voto do Ministro Alexandre de Moraes no RE 636.886:
 (...) exsurgindo elementos consistentes da atuação consciente e dolosa, no sentido de má gestão e de dilapidação do patrimônio público, abre-se a possibilidade de ajuizamento da ação civil pública por ato de improbidade administrativa, na qual (...) a condenação ao ressarcimento, comprovado o agir doloso, será imprescritível, na forma da jurisprudência desta CORTE. (grifos nossos) 
26.	Em vista dos parâmetros acima apontados e conforme analisado pela unidade instrutiva no parágrafo 22 da instrução à peça 31 no que diz respeito à prescrição da pretensão punitiva, verifica-se, igualmente, a ocorrência da prescrição da pretensão do ressarcimento ao erário, razão pela qual este representante do Ministério Público manifesta-se no sentido de julgar irregulares as presentes contas, sem, contudo, propor a condenação ao pagamento do débito identificado nos autos e a aplicação de qualquer sanção à responsável.
27.	Tendo em consideração a especial relevância da matéria, com repercussão sobre um número bastante significativo de processos, urge definição plenária da Corte de Contas a respeito não só da incorporação da tese da prescritibilidade da pretensão de ressarcimento ao erário, mas, também, no que tange ao regime a que se submete a prescrição no controle externo, observados os parâmetros legislativos existentes. Isso sem prejuízo da eventual deflagração do devido processo legislativo, hábil a positivar um regime jurídico específico e próprio ao controle externo, afastando dúvidas interpretativas e incertezas daí decorrentes.
28.	Nesse sentido, este membro do Ministério Público de Contas da União sugere, na forma do art. 17, § 1º, do Regimento Interno/TCU, a inclusão do julgamento do presente processo na pauta do Plenário, ressalvada a possibilidade de uma definição jurisprudencial anterior, que lhe possa ser aplicada pelo órgão fracionário competente sem prejuízo para a uniformidade de entendimento do Tribunal. Além da relevância do tema, justifica-se tal sugestão ante o fato de que a continuidade do emprego da Súmula TCU 282 nos processos de controle externo pode vir a ocasionar questionamentos, junto ao STF, por eventual desconexão dessa súmula com o entendimento manifestado pela Corte Suprema no RE 636.886."
	É o relatório.

não há.

Procurador Rodrigo Medeiros de Lima.

TOMADA DE CONTAS ESPECIAL. NÃO APRESENTAÇÃO DE RELATÓRIO FINAL DE PROJETO REALIZADO COM BOLSA CONCEDIDA PELO CNPQ. OMISSÃO NO DEVER DE PRESTAR CONTAS. CITAÇÃO. AUDIÊNCIA. REVELIA. CONTAS IRREGULARES. DÉBITO. MULTA.

TOMADA DE CONTAS ESPECIAL (TCE)

Secretaria de Controle Externo de Tomada de Contas Especial (SecexTCE).

Trata-se de tomada de contas especial instaurada pelo Conselho Nacional de Desenvolvimento Científico e Tecnológico - CNPq em desfavor de Ana Tereza Lemos Nelson, em face da não apresentação do Relatório Técnico Final da bolsa de Desenvolvimento Científico Regional - DCR, no Projeto "Graves Violações dos Direitos Humanos e o Papel do Ministério Público", com vigência de 1º/4/2001 a 31/3/2004 (peça 10, p. 321) .
2.	Por meio dos ofícios constantes da peça 10 (pp. 88 e 254-255) , recebidos em 2009 e 2017 (peça 10, pp. 89 e 259) , o órgão instaurador notificou a responsável acerca da omissão no dever legal de prestar contas dos recursos federais recebidos, requerendo as providências devidas ou a devolução dos recursos.
3.	Em razão da não demonstração da boa e regular aplicação do repasse federal, assim como da não devolução dos recursos, o órgão repassador concluiu pela ocorrência de dano no valor original de R$ 91.764,64, de responsabilidade de Ana Tereza Lemos Nelson.
4.	No âmbito desta Corte de Contas, foi realizada a citação da responsável, para que apresentasse alegações de defesa quanto à não comprovação da boa e regular aplicação dos recursos recebidos em razão de omissão no dever de prestar contas, bem como sua audiência, com vistas a que trouxesse razões de justificativa em relação ao não cumprimento do prazo originalmente estipulado para prestação de contas (peça 19) .
5.	Transcorrido o prazo regimental para sua manifestação, a responsável se manteve silente nos autos, dando-se prosseguimento ao processo, nos termos dispostos no art. 12, § 3º, da Lei 8.443/1992 c/c o art. 202, § 8º, do RI/TCU.
6.	Diante das irregularidades comprovadas nos autos e da ausência de elementos que pudessem concluir pela boa-fé da responsável, reconhecendo a prescrição da pretensão punitiva por parte deste Tribunal, a Secretaria de Controle Externo de Tomada de Contas Especial - SecexTCE propôs declarar a revelia de Ana Tereza Lemos Nelson, julgar suas contas irregulares e condená-la ao recolhimento do débito apurado nos autos. 
7.	O Ministério Público junto ao TCU - MPTCU, entretanto, discordou da proposta da unidade técnica, por entender que ocorreu a prescrição da pretensão do ressarcimento ao erário.
8.	Alegou que, por meio do Recurso Extraordinário 636.886, julgado em 17/04/2020, o Supremo Tribunal Federal fixou, com repercussão geral, a tese de que "É prescritível a pretensão de ressarcimento ao erário fundada em decisão de Tribunal de Contas".
9.	Por entender que, no presente caso, ocorreu a prescrição da pretensão do ressarcimento, manifestou-se no sentido de julgar irregulares as presentes contas, sem, contudo, propor a condenação ao pagamento do débito identificado nos autos e a aplicação de qualquer sanção.
10.	Com as devidas vênias ao parecer emitido pelo Parquet, manifesto minha anuência ao posicionamento da unidade técnica, cujos fundamentos adoto como razões de decidir, sem prejuízo das considerações que passo a tecer.
II
11.	A responsável recebeu o total de R$ 91.764,64, repassados pelo CNPq para realização do Projeto "Graves Violações dos Direitos Humanos e o Papel do Ministério Público", entre 2001 e 2004, mas se manteve omissa na obrigação de prestar contas, tendo o prazo se encerrado em 31/05/2004.
12.	Em 2009 e 2017, foi devidamente notificada pela autoridade administrativa competente sobre as irregularidades; mesmo tomando conhecimento (p. 89 e 259) , novamente, optou por não se manifestar. Durante esse período, Ana Tereza também foi notificada em diversas ocasiões mediante mensagens eletrônicas e editais, mas se manteve silente (peça 10, pp. 104, 118, 120, 256, 257, 286 e 313) .
13.	No âmbito deste Tribunal, após frustrada a tentativa de comunicação postal ao domicílio que consta da base de dados da Receita Federal, a responsável teve a citação e a audiência levadas a cabo por meio do Ofício 2983/2019-TCU/Secex-TCE (peça 26) , recebido no domicílio constante da base de dados do Registro Nacional de Carteira de Habilitação - Renach, em 10/7/2019 (peça 30) .
14.	Entretanto, esgotados os prazos concedidos para apresentação de suas alegações de defesa e razões de justificativa, a responsável não compareceu os autos.
15.	Ao não apresentar defesa, Ana Tereza Lemos Nelson deixou de produzir prova da regular aplicação dos recursos sob sua responsabilidade, em afronta às normas que impõem aos gestores públicos a obrigação legal de, sempre que demandados pelos órgãos de controle, apresentar os documentos a demonstrar a correta utilização de verbas públicas, a exemplo do contido no art. 93 do Decreto-Lei 200/1967: "Quem quer que utilize dinheiros públicos terá de justificar seu bom e regular emprego na conformidade das leis, regulamentos e normas emanadas das autoridades administrativas competentes".
16.	Como a responsável não se manifestou, nem na fase interna, nem na fase externa da presente tomada de contas especial, não havendo argumento que possa ser aproveitado para afastar a irregularidade apontada, deve ser, portanto, considerada revel, nos termos do art. 12, § 3º, da Lei 8.443/1992, com julgamento no sentido de considerar irregulares suas contas e condenação ao débito apurado.
III
17.	O MPTCU, na pessoa do procurador Rodrigo Medeiros de Lima, divergiu da proposta da unidade técnica, por entender que, no presente caso, ocorreu a prescrição da pretensão do ressarcimento ao erário, com base no entendimento firmado pelo STF no julgamento do citado RE 636.886.
18.	Avaliou que, embora o recurso extraordinário tenha sido julgado, "tendo como contexto a fase de execução de título executivo oriundo de decisão de Tribunal de Contas, é possível constatar, à vista do teor do voto do Ministro Alexandre de Moraes, ao qual aderiram os demais, que a interpretação conferida pela Corte Suprema à matéria constitucional, quanto à inteligência do art. 37, § 5º, da Constituição Federal, é a da prescritibilidade, como regra, da pretensão de ressarcimento ao erário" (peça 34) .
19.	Diante desse entendimento, afirmou que tal conclusão afasta a possibilidade de esta Corte continuar a empregar, no exame de suas tomadas de contas especiais, a Súmula TCU 282, segundo a qual "As ações de ressarcimento movidas pelo Estado contra os agentes causadores de danos ao erário são imprescritíveis".
20.	Com as vênias de costume, e exaltando a qualidade do parecer apresentado pelo nobre procurador, entendo que, nesse momento, não é possível considerar prescritos débitos em apuração nesta Corte como decorrência do posicionamento do STF no mencionado julgamento. Compreendo que a tese firmada pela Suprema Corte se deu ao examinar, essencialmente, prescrição ocorrida na fase de execução judicial de acórdão condenatório do TCU, e não prescrição da pretensão de ressarcimento associada a processo de Controle Externo.
21.	De acordo com essa interpretação, o entendimento firmado não teria repercussão jurídica na presente TCE, haja vista que ainda não houve a formação do respectivo título executivo extrajudicial, cabendo à Advocacia-Geral da União, por conta da execução de eventual decisão condenatória, observar a tese do RE 636.886.
22.	De toda forma, ainda que haja interpretação divergente da que ora defendo, é certo que a mencionada decisão do STF traz dúvidas acerca de seu alcance, como, por exemplo, qual seria o dies a quo  (data de ocorrência do fato irregular ou de seu conhecimento pelo TCU) e as hipóteses de interrupção da prescrição.
23.	Destarte, diante de tais questões, alinhando-me a outras decisões proferidas por esta Corte após o julgamento do RE 636.886 pelo STF, a exemplo do Acórdão 5236/2020-TCU-Primeira Câmara, relatado pelo ministro Benjamin Zymler, opto por aplicar ao caso em exame a jurisprudência do TCU então existente, que fundamenta a pretensão de ressarcimento do dano provocado ao erário no art. 37, § 5º, da Constituição Federal.
Ante o exposto, voto por que seja adotada a minuta de acórdão que submeto à apreciação deste Colegiado.
TCU, Sala das Sessões Ministro Luciano Brandão Alves de Souza, em 18 de agosto de 2020.
ANA ARRAES 
Relatora